臺北高等行政法院判決
　　　　　　　　　　　　　　　　　　 95年度訴字第662號
　　　　　　　　　　　　　　　.
原　　　告　裕榮食品股份有限公司
代　表　人　甲○○
訴訟代理人　游文華律師
被　　　告　經濟部智慧財產局
代　表　人　蔡練生（局長）住同上
訴訟代理人　丙○○
參　加　人　日商加樂比股份有限公司
代　表　人　乙○○○
訴訟代理人　陳長文律師
　　　　　　李文傑律師（兼送達代收人）
上　一　人
複 代 理人　郭家君律師
上列當事人間因商標評定事件，原告不服經濟部中華民國94年12
月21日經訴字第09406142790 號訴願決定，提起行政訴訟，經本
院命參加人獨立參加訴訟，本院判決如下：
　　主  文
原告之訴駁回。
訴訟費用由原告負擔。
　　事  實
一、事實概要：
    參加人於民國86年4 月2 日以「Calbee蝦條﹠Device」商標
    （下稱系爭商標，如附圖一）（圖樣上之中文「蝦條」及外
    文「PRAWN CRACKERS」及圖形聲明不在專用之列），作為其
    註冊第44744 號商標之聯合商標，指定使用於當時商標法施
    行細則第49條所定商品及服務分類表第30類之商品，向被告
    之前身中央標準局申請註冊，經其准列為註冊第852793號聯
    合商標。嗣原告於92年7 月14日以其有違註冊時商標法第37
    條第7 款及第12款之規定，對之申請評定後，商標法於92年
    11月28日修正施行，依現行商標法第86條第1 項規定，系爭
    註冊聯合商標應視為獨立之註冊商標；又依同法91條第1 項
    規定：本法修正施行前，已申請或提請評定，尚未評決之評
    定案件，以本法修正施行前及本法修正施行後之規定均為違
    法事由為限，始撤銷其註冊；其程序依修正後之規定辦理。
    本件原申請評定主張之條款業經修正為商標法第23條第1 項
    第12款及第13款。案經被告審查，認系爭商標無違修正前商
    標法第37條第7 、12款及現行商標法第23條第1 項第12、13
    款規定，以94年8 月11日中台評字第920253號商標評定書為
    申請不成立之處分。原告不服，提起訴願，經遭駁回，遂向
    本院提起行政訴訟。
二、兩造聲明：
  (一)原告聲明：
    1.訴願決定及原處分均撤銷。
    2.命被告為系爭商標「評定成立」之處分。
    3.訴訟費用由被告負擔。
  (二)被告聲明：
    1.駁回原告之訴。
    2.訴訟費用由原告負擔。
  (三)參加人聲明：
    1.駁回原告之訴。
    2.訴訟費用由原告負擔
三、兩造之爭點：系爭商標指定使用於當時商標法施行細則第49
    條所定商品及服務分類表第30類之商品，是否該當修正前商
    標法第37條第7 、12款及現行商標法第23條第1 項第12、13
    款規定，而應予以撤銷？
　(一)原告主張之理由：
    1.商標是否近似之判斷，可參酌改制前行政法院26年判字第
      48號、最高法院21年上字第1073號判決，及混淆誤認審查
      基準5.2.1 、5.6.1 。
    2.原告所有商標註冊第303553號商標（下稱據爭商標，如附
      圖二）與系爭商標圖樣，兩商標中均有「惹人注目之蝦圖
      」，且兩商標中之「蝦」之設計方法如出一轍，其設計圖
      近似處為：蝦子之尾部均以30度角微揚，且均向頭部彎曲
      ，呈現腹部地方的斑節節次分明，二根觸鬚同為向後翹，
      意指翹楚之表達意念，綜觀兩商標圖樣其所爭議的「蝦」
      之設計，不論在「蝦子方向、彎曲角度、觸鬚方向及意義
      、腹部斑節」均傳達予人相同之印象。且蝦子雖為自然界
      動物，為人易於思及之題材，然在創意組合上竟能有如此
      多處雷同之處，實會致使混淆誤認。因此，系爭商標與據
      爭商標分別相較之下，均有致使消費者混淆誤認之蝦子設
      計圖所組成，雖然參加人有就中文「蝦條」及外文「PRAW
      N CRACKERS」及圖形部分聲明不專用，但是否近似應整體
      觀察，依照系爭商標與據爭商標整體觀察，外觀上會使消
      費者以為同一產品或同一公司產品的印象，所以兩商標構
      成近似。被告認為蝦類屬於自然界產物，且煮熟後呈現紅
      色蜷曲狀，不具備獨創性，但原告認為蝦子觸角往後翹曲
      的樣子具有識別性，所以如果扣除蝦子形狀，其他的部分
      沒有不同。原處分及訴願決定認因中英文字母內容不同認
      非屬構成近似商標，誠有偏誤。
    3.將自然界動物如貓狗鼠鴨等作為商標圖樣註冊者所在多有
      ，蝦子之蜷曲縱為加熱後概然之狀態，惟觀察後不為「想
      當然爾」之習見所宥而構思作為商標之用者，尤其將蝦子
      觸鬚設計向後翹者確屬巧思，乃獨創性之設計無疑，否則
      被告之對該圖形之商標予連番核准又作何解？況蝦圖之可
      作為商標，有實體式蝦圖、繪圖式蝦圖、坐式蝦圖、躺入
      式蝦圖等，各式蝦圖，只要有其特色獨創，均受保護，此
      猶眾所知悉之「KITTY 貓」「米老鼠」「唐老鴨」等，同
      理，難謂舉凡蝦圖其識別性必然不高，是以「蝦味先」之
      蝦如KITTY 貓之貓、米老鼠之鼠、唐老鴨之鴨當然可以有
      其專有排他性，且消費者對品牌之認知，往往只在對品牌
      特色之印象，如上開之「貓」「鼠」「鴨」之圖形，一經
      見及，則文字之標示如何往往忽略，且縱然標示之文字明
      顯不同亦多認為是同一品牌。即本件蝦圖乃原告「蝦味先
      」產品之品牌標誌，消費者見該蝦圖即認屬「蝦味先」品
      牌，對於中英文文字如何乃往往忽略，因而如上所言審查
      基準應以二者整體圖樣為判斷依據，是二者當然屬構成近
      似之商標甚明，否則被告又有何理由核准據爭商標？而原
      告所有據爭商標又受如何之保護？
    4.原告於74年11月取得據爭商標後，即執「打造蝦味先成功
      品牌」之信念，以蝦圖為主要訴求投注大量電視媒體廣告
      ，時時以抽獎或贈品等促銷活動回饋消費者，致使東方消
      費者行銷資料庫E-ICP （Eastern. Integrated Consumer
      Profile ）於西元2000元的調查，原告所有據爭商標名列
      前10大零食品牌之一；且據流通商品系統（DMS SYSTEM）
      銷售查詢資料可知，蝦味先商品於2001年第1 季至第3 季
      之暢銷商品排行亦名列休閒食品前10大。此外，亦經高雄
      縣政府所肯定，現已為高雄縣當地列為特產之一。此在在
      突顯蝦味先之知名度，已廣為相關業者所熟悉，據爭商標
      更早在系爭商標申請前，即已樹立了品牌形象及高知名度
      ，已成為眾所周知之著名商標，至甚彰顯。另者，蝦味先
      品牌之知名度亦經被告92年3 月23日中台異字第G0000000
      0 號異議審定書認定據爭商標已廣為相關事業或消費者所
      普遍認知，然而原處分及訴願決定卻又否認據爭商標已列
      名為著名商標，誠有前後不一之矛盾。
    5.商標法係採屬地主義，本地之商標註冊自受本地保護，且
      商標顯著知名與否亦應以本地作為衡量基準，原處分及原
      訴願決定認參加人創立於1949年，係一跨國食品集團云云
      ，然而其於67年取得註冊第99403 號「CALBEE EBISEN 及
      蝦圖」商標後並未實際於我國國內生產或作為進口銷售洋
      芋片、蝦餅等之標示於商品之使用，此觀本件自評定申請
      至訴願程序爭議過程中參加人未能舉出其「蝦圖」自67年
      取得註冊後曾在本國國內為如何之使用甚明。參加人之商
      標既自始未見在本國使用，依法於本國自無受保護可言，
      此與參加人創立於何時是否為跨國公司在國外（日本）如
      何使用這商標品牌，歷史多悠久均無關。至於參加人第99
      403 號商標之註冊，實亦原告協助之結果，所謂原告所有
      商標係源自第99403 號商標並非實情。況縱屬如此，則因
      參加人之上開商標迄未使用，形同廢棄，而原告商標費心
      經營20餘年，享譽甚隆，顯著知名，獨特排他，焉能再由
      系爭商標因近似而坐享搭便車之利？此亦與是否「系爭商
      標權人並無惡意襲用或搶先註冊之不正競爭行為」無涉。
      又抑有進者，參加人商標既未實際使用於本國國內，業如
      前所述，則自無「且二造商標所指定使用之商品在市場上
      已併存多年，相關消費者對二造商標均已相當熟悉，已足
      以區辨為不同來源之可言。
    6.參加人所提63年技術合作的契約，無法確定雙方嗣後合作
      內容的改變，即使參加人商標於67年有獲得註冊，但已無
      在使用，也沒有延展，所以不能以此證明原告商標屬於襲
      用的商標。
  (二)被告主張之理由：
    1.修正前商標法第37條第7 、12款規定，即現行商標法第23
      條第1 項第12、13款規定之適用，應以兩商標構成相同或
      近似為前提要件。
    2.商標近似依據混淆誤認之虞審查基準5.2.1 判斷，系爭商
      標圖樣係由中文「蝦條」、外文「Calbee」、「PRAWN
      CRACKERS」及蝦設計圖所聯合組成，其中「蝦條、PRAWN
      CRACKERS」已聲明不專用，惟審查有無與他人之商標圖樣
      相同或近似時，仍應以其整體圖樣為準，與據爭商標圖樣
      相較，雖二者均有尾部30度角微揚，腹部有班節節次之蝦
      子設計圖，惟蝦子係自然界的動物，也是普遍餐桌上習見
      的食材，經加熱煮熟後，幾乎都自然呈現紅色蜷曲狀，與
      二商標蝦子設計圖，相去不遠，該尾部30度角微揚，腹部
      有班節節次之蝦子設計圖，難謂係經精心設計而成之獨創
      設計圖；再經檢索被告電腦商標資料，以中文「蝦」或蝦
      子設計圖作為商標圖樣之一部分申請註冊者，多達280 餘
      件商標，於各類商品或服務併存註冊者，亦非少數，堪認
      該中文「蝦」或所爭執的蝦子設計圖部分之商標識別力並
      非很高，而且二商標之中文部分，一為「蝦味先」，一為
      「蝦條」，外文部分一為「Calbee」及「PRAWN CRACKERS
      」，一為「HSIA WEI HSIEN」，非惟字義不同，文字外觀
      亦相去甚遠，況且據爭商標圖樣上復有擬人化之牛設計圖
      可資區別，整體構圖予消費者之寓目印象迥然有異，以具
      有普通知識經驗之消費者，於購買時施以普通之注意，應
      無使相關消費者產生混淆誤認之虞，應非屬構成近似之商
      標。
    3.依據混淆誤認之虞審查基準5.6.1 及5.8 ，據爭商標固經
      被告認定已為相關消費者所普遍熟知，具有相當知名度。
      然參加人係一跨國食品集團，創立於1949年，向來致力於
      研發生產各式休閒食品，諸如洋芋片、蝦餅、炸薯條、蔬
      菜餅等，系爭商標即由最初產品包裝使用態樣，如參加人
      於67年註冊取得第99403 號「CALBEE EBISEN 及蝦圖」商
      標，嗣因與原告簽定技術合作合約，傳授其新興休閒食品
      製造技術，該註冊第99403 號商標上之蝦圖，亦為原告引
      用作為據爭商標圖樣的一部分，與系爭商標均源自相同之
      參加人的註冊第99403 號商標而來，應無惡意襲用或搶註
      之不正競爭行為。且「Calbee蝦條﹠Device」系列產品，
      亦在國內休閒食品市場上市多年，二之商標商品有併存於
      同一市場數年之事實，相關消費者對二商標均已相當熟悉
      ，且足以區辨為不同來源，此一併存事實自應予以尊重。
  (三)參加人主張之理由：
    1.依照被告聲明不專用的立法意義及條件，係避免敘述性或
      說明性的文字於商標中獲得准許，所以才有聲明不專用。
      既然不專用，就表示不具備識別性，所以通體觀察時會施
      以較小的注意，區辨時也給予較小的注意。兩商標除了蝦
      圖之外，其他部分可以互相區辨。
    2.參加人所有的第99403 號商標沒有延展係因為要改良所以
      沒有延展，並非如原告所言沒有使用。
    3.依照參加人提出證2 及證3 可以看出蝦圖並非原告所獨創
      ，而是襲用參加人第99403 號商標而來，即使消費者知道
      原告商標為著名商標，也是限於「蝦味先」三個字，蝦圖
      是否為著名商標有疑義。
    4.市場調查報告為原告自行製作，沒有證據力。
    5.從技術合作契約可知，原告支付權利金給予參加人提供技
      術合作，故參加人未對原告之商標提起異議乃因有技術合
      作的關係。
    理  由
一、評定商標之註冊有無違法事由，依其註冊公告時之規定，商
    標法第52條定有明文。本件系爭商標係於88年6 月16日公告
    註冊，則系爭商標之註冊有無違法事由，應依註冊時即87年
    11月1 日公布施行之商標法。次按，「對本法中華民國92年
    4 月29日修正施行前註冊之商標、證明標章及團體標章，於
    本法修正施行後申請或提請評定者，以其註冊時及本法修正
    施行後之規定均為違法事由為限。」商標法第91條第2 項規
    亦有明文。本件商標評定案件係於前揭商標法92年11月28日
    修正施行前已提出申請，而尚未為評決，以商標法修正施行
    前及修正施行後之規定均為違法事由為限，始得撤銷其註冊
    。系爭商標係於92年11月28日修正施行前註冊，系爭商標所
    涉註冊時之修正前商標法第37條第7 款、第12款部分，業於
    92年11月28日修正施行為商標法第23條第1 項第12款、第13
    款規定，於修正施行前後法條規定均為違法事由，均先敘明
    。再按，商標圖樣「相同或近似於他人著名之商標或標章，
    有致公眾混淆誤認之虞者」、「相同或近似於他人同一商品
    或類似商品之註冊商標者」，不得申請註冊；商標「相同或
    近似於他人著名之商標或標章，有致相關公眾混淆誤認之虞
    ，或有減損著名商標或標章之識別性或信譽之虞者」、「相
    同或近似於他人同一商品或類似商品之註冊商標者」，不得
    註冊，分別為修正前商標法第37條第7 款、第12款及現行商
    標法第23條第1 項第12款、第13款所明定。惟前揭條款規定
    之適用均應以兩商標圖樣相同或構成近似為前提要件。
二、經查，系爭商標係由中文「蝦條」、外文「Calbee」、「
    PRAWN CRACKERS」及以波紋為背景之蝦設計圖所組成，據爭
    商標則係由中文「蝦味先」、外文「HSIA WEI HSIEN」及以
    數同心圓為背景之蝦設計圖所組成，二者相較，其等蝦圖固
    均係左向，有尾部30度角上揚，以及腹部均為斑節節次之設
    計，但蝦子乃係自然界動物，且為習見食材，經加熱後幾乎
    均呈紅色蜷曲狀，復以中文「蝦」或蝦子設計圖作為商標圖
    樣之一部分經被告核准註冊，或於各類商品或服務併存註冊
    者，件數甚多，有卷附布林檢索結果註記詳表可憑（原處分
    卷第283 頁至308 頁參照）。另依本院卷附參加人於67年7
    月1 日公告註冊取得第99403 號「CALBEE EBISEN 及蝦圖」
    （專用期限至86年8 月31日）圖樣中之蝦設計圖觀之，其與
    系爭案之蝦設計圖雷同。足見系爭商標圖樣中之蝦設計圖，
    業已經參加人先行使用多年，原告嗣加以沿用，並非獨創性
    商標，且以蝦子蜷曲狀作為圖樣者，其係習見自然現象，且
    蝦圖作為商標者甚為常見，已如前述。因此，系爭案蝦設計
    圖識別性並不高。加以系爭商標與據爭商標尚有中文、外文
    文字之明顯不同及背景圖案之區辨，尚不能以系爭商標與據
    爭商標均有前揭所指蝦設計圖，即指二者構成近似。原告主
    張兩商標圖樣「蝦」之設計，不論在「蝦子方向、彎曲角度
    、觸鬚方向及意義、腹部斑節」均傳達予人相同之印象，系
    爭商標與據爭商標整體觀察，外觀上會使消費者以為同一產
    品或同一公司產品的印象，所以兩商標構成近似等等，非屬
    可採。
三、依上所述，系爭商標與據爭諸商標既非屬構成近似之商標，
    自無系爭商標註冊時之修正前商標法第37條第7 款、第12款
    及現行商標法第23條第1 項第12款、第13款規定之適用。從
    而，被告所為申請不成立之處分，於法並無不合。訴願決定
    予以維持，亦屬妥適。原告主張前詞，請求撤銷訴願決定及
    原處分，並命被告為系爭商標評定成立之審定，為無理由，
    應予駁回。又本件系爭商標因與據爭商標非屬近似而無上開
    評定條文之適用，已如前述。至於據爭商標是否著名商標，
    以及上開條文之其他要件是否符合，暨兩造其他攻擊防禦方
    法，已與判斷結果不生影響，自毋庸再加以論究之必要，應
    予敘明。
據上論結，本件原告之訴為無理由，爰依行政訴訟法第98條第3
項前段，判決如主文。
中　　華　　民　　國　　96　　年　 　2　　月　　8　　 日
                          第三庭審判長法　官  姜素娥
           　　　　　　　　     　　　法　官　曹瑞卿
           　　　　　　　　     　　　法　官  陳國成
上為正本係照原本作成。
如不服本判決，應於送達後20日內向本院提出上訴狀並表明上訴
理由，如於本判決宣示後送達前提起上訴者，應於判決送達後20
日內補提上訴理由書（須按他造人數附繕本）。
中　　華　　民　　國　　96　　年　 　2　　月　　9　　 日
      　　　　　　　　　   　 　      書記官  王英傑
